【裁判字號】    90,訴,7025
【裁判日期】    920108
【裁判案由】    限制出境
【裁判全文】
臺北高等行政法院判決                              九十年度訴字第七○二五號
                              .
    原      告  甲○○
    被      告  財政部
    代  表  人  乙  ○部長）.
    訴訟代理人  丙  ○
                丁○○
右當事人間因限制出境事件，原告不服行政院中華民國九十年十一月二日台九十訴字
第○五九四四二號訴願決定，提起行政訴訟，本院判決如左：
    主  文
原告之訴駁回。
訴訟費用由原告負擔。
    事  實
一、事實概要：原告係訴外人鼎隆國際企業有限公司（下稱鼎隆公司）自民國（下同
    ）八十八年八月二十五日設立迄今之董事，為公司負責人，公司欠繳八十九、九
    十年營業稅（含滯納金及滯納利息核算至九十年七月七日）計新台幣（下同）一
    、七一二、一九○元，被告乃以九十年七月二十三日台財稅字第○九○○○九○
    四○二號函（下稱原處分）請內政部警政署入出境管理局（下稱境管局）限制原
    告出境，境管局嗣以九十年七月二十六日（九十）境愛岑字第九一七七六號書函
    通知原告禁止出國。原告不服，提起訴願，經行政院訴願決定駁回，遂提起本件
    行政訴訟。
二、兩造聲明：
    (一)原告經合法通知未到庭，依其起訴狀記載聲明：撤銷原處分及訴願決定並改限
      制李建德出境。
    (二)被告聲明：如主文所示。
三、兩造之爭點：原告是否係稅捐稽徵法第二十四條第三項所指之營利事業負責人？
  (一)原告主張之理由：
    李建德利用原告年老身心障礙之機會，假借原告名義設立鼎隆公司並盜刻原告印
    章領取統一發票售予砂石公司三千餘萬元，李建德賺取二百五十萬元，又不繳納
    鼎隆公司所欠營業稅，原告已另對李建德提起刑事告訴在案，請改禁止李建德出
    境。
  (二)被告主張之理由：
    1.按「納稅義務人欠繳應納稅捐達一定金額者，得由司法機關或財政部，函請內
      政部入出境管理局，限制其出境；其為營利事業者，得限制其負責人出境。」
      為稅捐稽徵法第二十四條第三項所明定。次按「在中華民國居住之個人或在中
      華民國境內之營利事業，其已確定之應納稅捐或關稅逾法定繳納期限尚未繳納
      ，其欠繳稅款及已確定之罰鍰單計或合計，個人在新臺幣五十萬元以上，營利
      事業在新臺幣一百萬元以上者，由稅捐稽徵機關或海關報請財政部函請內政部
      入出境管理局限制該欠稅人或欠稅營利事業負責人出境。」為限制欠稅人或欠
      稅營利事業負責人出境實施辦法第二條第一項所明定。
    2.查鼎隆公司欠繳八十九、九十年營業稅（含滯納金及滯納利息核算至九十年七
      月七日）計一、七一二、一九○元，台中縣稅捐稽徵處以其欠繳稅款已達一百
      萬元以上，乃函報經被告函境管局限制原告出境。
    3.經查經濟部發給公司執照上所記載之公司負責人及台中縣政府營利事業登記之
      負責人皆為原告，且該公司申請設立時，稅捐處承辦人員除核對負責人之身分
      證資料無誤外，尚請原告親自簽名於申請書上（如附公司執照、營利事業設立
      登記申請書、股東名冊等影本），當時原告除其稍有重聽外表達及書寫能力皆
      屬正常，其主張有關老人癡呆等症狀當時並無法查覺。另原告稱已向台灣台中
      地方法院檢察署提出告訴在案，因尚未判決確定，核難執以為論據，並不能因
      此解除限制出境。
    理  由
甲、程序方面：
一、被告代表人於九十一年二月一日由顏慶章變更為李庸三，復於同年十二月二日由
    李庸三變更為乙○，茲李庸三、乙○均具狀聲明承受訴訟，核無不合，應予准許
    。
二、本件原告經受合法通知，未於言詞辯論期日到場，核無行政訴訟法第二百十八條
    準用民事訴訟法第三百八十六條各款所列情形，爰併準用民事訴訟法第三百八十
    五條第一項前段規定，依被告之聲請，由其一造辯論而為判決。
乙、實體方面：
一、原告起訴主張訴外人李建德利用原告年老身心障礙，假借原告名義設立鼎隆公司
    ，原告並非該公司之負責人，被告限制原告出境於法不合云云。被告則以鼎隆公
    司欠繳八十九、九十年營業稅（含滯納金及滯納利息核算至九十年七月七日）計
    一、七一二、一九○元，而原告係經濟部發給公司執照上所記載之公司負責人及
    台中縣政府營利事業登記之負責人，被告自得依法限制原告出境等語置辯。
二、查被告抗辯原告係經濟部發給公司執照上所記載之公司負責人及台中縣政府營利
    事業登記之負責人，且鼎隆公司欠繳八十九、九十年營業稅（含滯納金及滯納利
    息核算至九十年七月七日）計一、七一二、一九○元之事實，有限制出境案件戶
    籍資料及欠稅情形表在原處分卷可按，且為原告所不爭，自堪信為真實。茲有爭
    執者厥在於原告是否係稅捐稽徵法第二十四條第三項所指之營利事業負責人？
三、按「納稅義務人欠繳應納稅捐達一定金額者，得由司法機關或財政部，函請內政
    部入出境管理局，限制其出境；其為營利事業者，得限制其負責人出境。」「滯
    納金、利息、滯報金、怠報金、短估金及罰鍰等，除本法另有規定者外，準用本
    法有關稅捐之規定。」稅捐稽徵法第二十四條第三項前段及同法第四十九條前段
    定有明文。次按「在中華民國境內居住之個人或在中華民國境內之營利事業，其
    已確定之應納稅捐或關稅逾法定繳納期限尚未繳納，其欠繳稅款及已確定之罰鍰
    單計或合計，個人在新台幣五十萬元以上，營利事業在新台幣一百萬元以上者，
    由稅捐稽徵機關或海關報請財政部函請內政部入出境管理局限制該欠稅人或欠稅
    營利事業負責人出境。」為限制欠稅人或欠稅營利事業負責人出境實施辦法第二
    條第一項所規定。查上開法律及辦法並未對於得予限制出境之營利事業負責人為
    何人另為定義，自應依該營利事業屬公司、獨資或合夥，而分別適用公司法及商
    業登記法上關於負責人之規定。本件欠繳稅款之營利事業鼎隆公司係有限公司，
    是原告是否係該公司之負責人，自應依公司法上之相關規定。按公司法第八條第
    一項後段規定：「本法所稱公司負責人：：：：在有限公司為董事。」查原告係
    鼎隆公司之董事，此有公司執照及公司基本資料查詢在卷可稽，被告抗辯原告係
    該公司之負責人，為可採。
四、此外，按「營業人之總機構及其他固定營業場所，應於開始營業前，分別向主管
    稽徵機關申請營業登記。登記有關事項，由財政部定之。」行為時營業稅法（自
    九十一年一月一日改稱加值型及非加值型營業稅法，下稱營業稅法）第二十八條
    定有明文。依營利事業登記規則第四條第一款規定：「營利事業申請營業登記之
    負責人規定如左：一公司組織：(一)股份有限公司及選任有董事長之有限公司為董
    事長，未設有董事長之有限公司為董事。」第五條第一、二款規定：「營利事業
    申請營業登記，應填具申請書，載明左列登記事項：一營利事業名稱及地址。二
    負責人姓名、出生年月日、身分證統一編號及戶籍所在地地址。：：：」第七條
    第一款規定：「營利事業申請營業登記時，除應繳驗負責人國民身分證並附送影
    本或戶籍謄本或其他有效證明文件外，並應加附左列文件：一公司組織者，其公
    司執照影本、公司章程及股東名冊。：：：」。查依卷附之營利事業統一發證設
    立變更登記申請書，其上記載：「負責人：甲○○」，且該登記申請書在營業項
    目欄之空白處有「甲○○」之簽名，經與本件起訴狀原告之簽名比對，並無二致
    以觀，原告擔任鼎隆公司之負責人，亦無遭偽造之可能。至原告主張其係年老身
    心障礙，係遭他人假借名義，並提出身心障礙手冊、身心障礙者鑑定表、刑事告
    訴狀、刑事傳票、診斷證明書為證一節，然查原告於本件訴訟尚能自撰書狀，且
    依其提出之九十一年七月六日致財政部部長報告書，說明欄自陳：「李建德為要
    賺大錢騙甲○○說股東要五人，騙甲○○欠他一人請去簽名，變更負責人：：：
    」有該報告書附卷可稽，足徵原告擔任鼎隆公司之負責人為其所認識，其心智未
    達心神喪失之程度，自不能僅以原告患有中度老人癡呆症，逕以推翻原告向主管
    機關所為登記之效力。
五、綜上所述，原告之主張，尚無可採，原處分認事用法並無違誤，訴願決定遞予維
    持，亦無不合，原告起訴請求撤銷原處分及訴願決定，為無理由，應予駁回。又
    原告聲明被告應改限制李建德出境部分，查限制他人出境與否非原告依法所得申
    請，且原告原意如係撤銷該限制其出境之原處分，原處分並無違誤，已如前述，
    原告此一聲明並無所據，應併予駁回。
據上論結，本件原告之訴為無理由，爰依行政訴訟法第九十八條第三項前段、第二百
十八條、民事訴訟法第三百八十五條第一項前段，判決如主文。
中    華    民    國    九十二      年      一    月        八          日
                 臺 北 高 等 行 政 法 院   第 一 庭
                                   審判長法  官  王立杰
                                         法  官  黃本仁
                                         法  官  王碧芳
右為正本係照原本做成。
如不服本判決，應於送達後二十日內，向本院提出上訴狀並表明上訴理由，如於本判
決宣示後送達前提起上訴者，應於判決送達後二十日內補提上訴理由書（須按他造人
數附繕本）。
中      華      民      國    九十二    年      一      月      九      日
                                          法院書記官 鄭聚恩


司法院資訊處製作；財團法人民間司法改革基金會備份。
